最高法院刑事判決　　　　　　九十六年度台上字第五七０六號
上　訴　人　昭陽建設股份有限公司
代　表　人　郭素珍
自訴代理人　盛枝芬律師
被　　　告　甲　○
　　　　　　戊○○
　　　　　　丁○○
共　　　同
選任辯護人　林武順律師
被　　　告　己○○
　　　　　　乙○○
　　　　　　丙○○
上列上訴人因自訴被告等偽造有價證券案件，不服台灣高等法院
花蓮分院中華民國九十五年九月二十九日第二審更審判決（九十
五年度重上更(四)字第八四號，自訴案號：台灣台東地方法院八十
五年度自字第一二號），提起上訴，本院判決如下：
    主  文
原判決撤銷，發回台灣高等法院花蓮分院。
    理  由
本件原判決以上訴人即自訴人昭陽建設股份有限公司（下稱昭陽
公司，代表人郭素珍）在第一審法院自訴意旨略稱︰被告甲○、
己○○、乙○○、丙○○、丁○○、戊○○共同基於犯意之聯絡
，利用己○○曾經擔任昭陽公司董事長而持有該公司舊印鑑章之
機會，以昭陽公司之名義，偽造如原判決附表所示本票四紙（下
或稱系爭本票四張）。嗣於民國八十四年間，推由乙○○、丙○
○及丁○○分別持上開附表編號一、二、三所示之本票，向台灣
台東地方法院聲請裁定准許強制執行等情，因認被告等均涉犯刑
法第二百零一條第一項偽造有價證券罪嫌。惟經審理結果，認為
不能證明被告等犯罪，因而維持第一審諭知被告等均無罪之判決
，而駁回上訴人在第二審之上訴；固非無見。
惟查：(一)、刑事訴訟法第一百六十一條第一項規定「檢察官就被
告犯罪事實，應負舉證責任，並指出證明之方法」。上開規定係
編列在刑事訴訟法第一編總則第十二章「證據」中，故於自訴程
序之自訴人同有其適用。從而，自訴人對於被告犯罪事實，自應
依上述規定善盡舉證責任，並指出證明之方法，以說服法院確信
被告犯罪事實存在，藉免濫行自訴。上述規定固揭櫫當事人調查
證據主導權之基本原則，但刑事訴訟法為兼顧發現真實、公平正
義之維護暨被告利益之保護，亦於同法第一百六十三條第二項規
定「法院為發見真實，得依職權調查證據。但於公平正義之維護
或對被告之利益有重大關係事項，法院應依職權調查之。」。因
此，若自訴人未能善盡前揭舉證及說服之責任時，法院為發現真
實，仍得依職權調查證據；而對於公平正義之維護或對被告利益
有重大關係之事項，更應主動依職權調查，不能僅以自訴人所舉
證據能否使法院得被告有罪確信之心證，作為其判決被告有罪或
無罪之唯一論據。原判決於理由四之結論內說明「若自訴人所舉
證據無從令法院得有罪確信之心證，即應為被告無罪之判決。」
云云（見原判決第五頁第六、七行）。其僅以自訴人所舉證據無
從令法院得被告有罪確信之心證，即謂法院應為被告無罪之判決
，而置同法第一百六十三條第二項之規定於不論，依上說明，其
見解自有可議。(二)、本件上訴人指訴己○○於八十二年八月間卸
任昭陽公司負責人後，雖於同年年底同往銀行辦理更換昭陽公司
之印鑑，但並未將該公司之舊印鑑章交回，以致其事後得以盜用
該舊印鑑章倒填日期而偽造系爭本票等語。而證人莊憲忠於八十
五年七月十一日在台灣台東地方法院八十四年度東簡字第七三號
民事事件審理中亦證稱：「八十二年底，我與己○○、郭素珍、
林淑燕去銀行換舊印章，後來舊印鑑章（就是系爭支票印章）由
己○○帶回。」等語（見原審上更(二)卷第一一五、四六六頁）。
若其所述屬實，則上訴人主張己○○於辦理印鑑變更後仍然持有
該公司之舊印鑑章，並據以盜用該印鑑章倒填日期而偽造系爭本
票四張一節，即非全屬無稽。故莊憲忠前揭證述是否可信，即與
本件實情之發現具有重要關係，自應詳加審酌，並具體敘明其取
捨之理由，始為適法。本院前次發回意旨，對此已詳加指明。乃
原判決仍未具體說明莊憲忠前揭所述究竟有如何偏頗上訴人，或
悖離事理而有不能採信之理由，僅以空泛臆測之詞謂：莊憲忠為
昭陽公司之董事及貫申公司之副總經理，與昭陽公司有密切利害
關係，且郭素珍對於昭陽公司舊印鑑章所在並不知情，莊憲忠竟
稱郭素珍亦在場，若其在場，當無不知該印鑑章所在云云，遽認
莊憲忠前揭證詞為不足採信（見原判決第七頁第十三至二十行）
。其判決理由不備之瑕疵依然存在，自難維持。(三)、被告等雖均
否認偽造系爭本票，辯稱：原判決附表編號一、三、四之本票係
李榮福（即昭陽公司之實際負責人）所交付，同附表編號二之本
票亦係李榮福將公司印鑑章交己○○簽發云云（見原審上更(一)卷
第五十一頁、偵查卷第三三一頁反面至第三三五頁）。然證人李
榮權、李榮福在第一審及原法院前審均一再否認有交付或授權己
○○簽發系爭本票之事實（見一審卷第二九四頁，原審上更(二)卷
第八十七、八十八、九十頁）。李榮權、李榮福所述是否可信，
與被告等有無偽造系爭本票攸關，自應詳加審酌，並具體敘明其
取捨之理由，始為適法。原判決理由雖謂「雙方家族已因建屋投
資糾紛而衍生多起民刑訴訟，纏訟十餘年，經昭陽公司代表人郭
素珍於八十四年五月十三日向台灣台東地方法院檢察署所提『告
訴暨告發狀』中自承，為興建東海國宅事爭訟不下十餘件，雙方
雖有姻親關係，惟彼此立場涇渭分明，利害相反，自無從期待其
二人持平而為誠實之證言，是其等證詞不免偏頗，自無從遽以採
信」云云（見原判決第十頁第十至十八行）。然郭素珍於八十四
年五月十三日向台灣台東地方法院檢察署所提出之「告訴暨告發
狀」內雖記載「兩造本為姻親，卻為興建東海國宅事爭訟不下十
餘件」等語。但依其前後文義以觀，其所稱「兩造」，係指「乙
○○」與昭陽公司代表人「郭素珍」二人而言，並非指「李榮權
」、「李榮福」與被告等人之家族間有何民刑事訴訟糾紛（見八
十四年度偵字第一○一二號卷第一頁背面）。乃原判決採用上述
「告訴暨告發狀」作為證據，卻謂郭素珍於該「告訴暨告發狀」
內自承李榮權、李榮福與被告等人雙方家族間為興建東海國宅事
爭訟不下十餘件云云，顯有證據上理由矛盾之違誤；則其憑此推
論李榮權、李榮福與己○○家族立場及利害相反，並進而認定其
二人之證詞偏頗而不足以採信，其論斷自有謬誤。(四)、原判決採
信己○○所辯系爭本票係經李榮福之授權而簽發，且該公司印鑑
章係由李榮福保管，非由伊保管，伊不可能取得該公司之印鑑章
以偽造系爭本票云云，而為被告等有利之認定。但證人李榮義於
第一審證稱：「其實到八十三年印章都由他（指己○○）保管，
昭陽由甲○掌控……昭陽的印鑑都是由己○○保管」等語（見一
審卷第一九三頁背面）。若李榮義所述可信，則己○○前揭所辯
即有不實。原判決理由雖謂「李榮義既稱昭陽公司由甲○掌控，
而攸關公司權力之印鑑卻由己○○保管，已有矛盾。且李榮義與
李榮權、李榮福、李榮輝係兄弟，而李榮輝係郭素珍之夫，李榮
義偏袒郭素珍乃人之常情」云云（見原判決第七頁第二十三至二
十六行），因認李榮義所述為不足採信。然公司之實際負責人保
管該公司之印鑑章，固屬常態，但若該公司股東或董事之間為達
內部均權或制衡之目的，而約定由負責人以外之其他股東或董事
保管該公司之印鑑章者，亦非絕無其例。原審並未傳訊李榮義就
其所指己○○保管昭陽公司印鑑之原因，詳加究詰查證明白，遽
謂李榮義上開證詞互有矛盾，已嫌率斷。且上訴人昭陽公司之代
表人郭素珍雖係李榮義之兄嫂，但被告己○○亦係李榮義之姐夫
（己○○之妻李素勤係李榮義之胞姊，見原判決第十頁第十四至
十六行括弧內之說明）。是證人李榮義與郭素珍及己○○雙方均
同具二等姻親關係，彼此並無軒輊，乃原判決僅以郭素珍係李榮
義之兄嫂，遽謂李榮義偏袒郭素珍，而認其證詞不足採信，其採
證亦有未洽。(五)、原判決認定己○○於簽發系爭本票後，交由李
榮福（昭陽公司實際負責人）蓋用李榮權（昭陽公司名義上負責
人）之印章，再交還己○○而持以行使，而據此推論系爭本票並
非出於偽造（見原判決第九頁第十九至二十六行）。然證人李榮
權及李榮福於原法院前審均否認有交付或授權己○○簽發系爭本
票之事實；且己○○於第一審亦供稱：「（章是否你蓋的？）章
不知道是怎麼蓋的，章是在李榮福那裡，我交小姐，票是我寫的
沒錯」、「四張本票筆跡都是我的，但是印章不知誰拿給我蓋的
，我忘記了」、「我是說票的筆跡是我寫的，印章誰蓋的我忘記
了」等語（見一審卷第一一九頁、第一九一頁反面、第一九二頁
）；嗣於原法院前審亦為相同之供述（見原審上更(二)卷第一七四
頁）。然系爭本票四張金額高達新台幣八百六十萬元至三千三百
萬元之鉅，己○○簽寫系爭本票後，竟不知係何人在其上加蓋昭
陽公司及負責人李榮權之印章，似與情理有違。則系爭本票是否
確經李榮權或李榮福授權簽發或加蓋印章，即非無疑竇。原審並
未深入究明己○○簽發系爭本票及其蓋印之實際過程如何？亦未
說明其憑以認定己○○已獲得李榮權或李榮福授權簽發系爭本票
之實據。僅以臆測之詞謂：己○○既獲授權以李榮權之支票帳戶
，為昭陽公司管理調度財務，而簽發本票與支票同屬民間調度資
金常見之方法，故己○○簽發昭陽公司之「本票」應仍在董事長
李榮權可預見之授權範圍內云云（見原判決第九頁第九至十二行
），而為有利於被告之認定，依上說明，自仍有判決理由不備之
違法。以上或為上訴意旨所指摘，或為本院得依職權調查之事項
，應認原判決仍有撤銷發回更審之原因。
據上論結，應依刑事訴訟法第三百九十七條、第四百零一條，判
決如主文。
中　　華　　民　　國　九十六　年　　十　　月　二十五　日
                      最高法院刑事第十二庭
                          審判長法官  洪　文　章
                                法官  王　居　財
                                法官  郭　毓　洲
                                法官  黃　梅　月
                                法官  邱　同　印
      本件正本證明與原本無異
                                      書  記  官
中　　華　　民　　國　九十六　年　　十　　月　二十九　日
                                                      Ｅ
